臺灣高等法院臺南分院刑事判決
上　訴　人　臺灣嘉義地方法院檢察署檢察官
上　訴　人
即　被　告　丁○○
　　　　　　　　　　　號一樓
上列上訴人因被告過失致死案件，不服臺灣嘉義地方法院九十三
年度交訴字第三號中華民國九十三年五月十二日第一審判決（起
訴案號：臺灣嘉義地方法院檢察署九十二年度偵字第五三○七號
），提起上訴，判決後由最高法院第一次發回更審，本院判決如
下：
    主      文
原判決撤銷。
丁○○從事業務之人，因業務上之過失致人於死，處有期徒刑肆
月，如易科罰金，以銀元參佰元 (即新台幣玖佰元)折算壹日，
緩刑參年。
    事      實
一、憶村營造事業有限公司（下稱憶村公司）係以營造業為其營
    業項目，丁○○於本件行為時即民國（下同）九十一年間則
    為憶村公司之負責人，負責憶村公司業務，乃從事業務之人
    。憶村公司於九十一年五月間，向行政院農業委員會林務局
    嘉義林區管理處（下稱嘉義林管處）標得「森林鐵路四十公
    里～四十二公里邊坡穩定處理工程」（工程編號：九○嘉道
    復字第五號），該公司並自九十一年六月二十一日起僱用李
    鴻輝擔任工地負責人，負責處理前揭工程之工地事務；丁○○應注意小台車不得在鐵路路線及站區內等非供公眾通行之
    處所通行之規定，且應注意違規利用小台車行駛在曲折蜿蜒
    、視野不佳之阿里山森林鐵路（下稱阿里山鐵路）上搬運工
    程用物品，存有造成小台車與小火車相撞而致人員傷亡之風
    險，應予以避免，而依當時情事，並無不能注意之情形，為
    圖人員物料往來施工地點之便利，竟疏於注意，而允許李鴻
    輝使用小台車在阿里山鐵路上載運物料及人員；又李鴻輝亦
    應注意避免在該阿里山鐵路路線使用小台車，且無不能注意
    情事，竟未注意，而自九十一年七月間起，在阿里山鐵路上
    違規使用小台車上載運施工物料及人員，且該小台車於日常
    使用後私自停放在阿里山鐵路水社寮車站（下稱水社寮車站
    ，即阿里山鐵路四十公里四百八十二公尺處）站區○○○○○道上，以避開小火車，該等違規使用小台車情形亦未遭林
    管處相關人員糾正。嗣於九十一年十一月二日上午八時許，
    李鴻輝駕駛前揭小台車，載運砂石及工人乙○○，由阿里山
    鐵路水社寮車站（下稱水社寮車站，即阿里山鐵路四十公里
    四百八十二公尺處）出發，駛至當日施工地點（阿里山鐵路
    四十一公里三百二十四公尺附近）旁之阿里山鐵道上停放，
    並下車施工；當日中午近十二時許，李鴻輝在該施工地點聽
    聞遠方小火車（列車編號：祝客八三一○號列車）之鳴笛聲
    後，知悉將有小火車駛來，為利小火車通過，乃與乙○○登
    上小台車，由李鴻輝駕駛該小台車搭載乙○○，自前揭施工
    地點（起訴書誤為四十一公里八百零一公尺處）往水社寮車
    站方向行駛，欲駛入水社寮車站之閒置鐵道，避開小火車，
    不意於當日十二時五分許，尚未抵達水社寮車站，即在阿里
    山鐵路四十公里七百五十公尺處，突見小火車迎面駛來，乙○○見狀，立即跳離小台車，倖免於難，李鴻輝則不及跳車
    ，因小台車與小火車相撞，而受有左胸肋骨骨折、血胸、腹
    腔出血、骨盆骨折、左大腿開放性傷口二十乘二十五公分等
    傷害，經送醫急救仍不治死亡。
二、案經被害人李鴻輝之妻己○○訴請臺灣嘉義地方法院檢察署
    檢察官偵查起訴。
    理      由
一、訊據上訴人即被告丁○○固對於右揭同意被害人李鴻輝在該
    鐵路路段使用小台車，並於前開時、地因小台車與小火車相
    撞，被害人因而受有前開傷害致死等事實，均坦承不諱，但
    矢口否認有何前開犯行；辯稱：其與嘉義林管處所訂之契約
    並未特別禁止使用小台車，且其有特別指示被害人要留意安
    全，注意小台車的使用，以避免危險；再案發時被害人可就
    地將小台車抬離該軌道，然被害人並未以此方式就地避難，
    因而發生本件事故，其並無過失云云。
二、經查：
  (一)被告於前揭時、地向嘉義林管處標得該工程，並雇用被害人
    擔任該工程之工地事務，負責工地事務之處理，為圖施工之
    方便，而同意使用小台車載運施工之物料及人員等事實，業
    據被告供承在卷，且於原審調查時更稱其有到過工地現場，
    並同意使用小台車之情（見原審卷第二百三十八頁）；並有
    工程採購契約書影本一份（相字卷第四十四頁起）、營造業
    登記證書、營利事業登記證、開工報告書、工地負責人變更
    申請書等件附卷可證（見相字卷第三十三頁起至第三十四頁
    、他字卷第二十三頁、第二十四頁），足認被告此部分之自
    白與事實相符，而可採信。
  (二)再查，被害人因經被告同意而使用小台車載運物料及人員，
    並於九十一年十一月二日上午，被害人駕駛小台車，載運砂
    石及證人乙○○，由水社寮車站駛至當日施工地點，進行施
    作，當日中午近十二時許，被害人聽聞遠方小火車之鳴笛聲
    後，乃駕駛前揭小台車搭載乙○○，往水社寮車站方向行駛
    ，行至前揭事故地點，乙○○即行跳車，被害人則因小台車
    與前揭小火車相撞，受有左胸肋骨骨折、血胸、腹腔出血、
    骨盆骨折、左大腿開放性傷口二十乘二十五公分等傷害，經
    送醫急救仍不治死亡，業經被告於審理中承認不諱，並據證
    人乙○○於偵查及原審審理時、證人即前揭小火車車長余遠
    榮與證人即載送被害人至醫院之嘉義縣消防局竹崎分隊消防
    人員蔡宗樺於警訊時證述無訛（見相字卷第三頁至第四頁、
    第三十之一頁起至第三十一頁、第七十五頁背面，他字卷第
    三七五號卷第六十頁至第六十一頁，原審卷第一百五十二頁
    至第一百七十一頁），復有嘉義縣警察局竹崎分局中和派出
    所處理交通事故現場圖、事故及照片、事故現場里程圖等件
    附卷可證（見相字卷第二十一頁、第三十五頁至第四十三頁
    ，發查卷第六頁至第九頁，原審卷第四十六頁）；且經檢察
    官督同法醫相驗屬實，有診斷證明書、勘驗筆錄、相驗屍體
    證明書、驗斷書、法務部法醫研究所鑑定書在卷足憑（見相
    字卷第九頁至第十三頁、第十七頁至第二十一頁），堪信為
    真實。
  (三)又查，前揭小台車平常係停放在水社寮車站之閒置鐵道上，
    如遇工程需要，則由被害人或使用人員駕駛小台車載運物料
    或人員，由該車站出發，沿阿里山鐵路駛至當日施工地點旁
    之鐵道上停放，施工中，若有小火車欲行通過，被害人等便
    於小火車到達前，先將小台車駛回水社寮車站之閒置鐵道，
    避開小火車，俟小火車通過，再將小台車駛回原施工地點，
    續行施作，當日施工後，則將小台車駛回水社寮車站之閒置
    鐵道處停放，又被害人於本件事故發生前之當日中午，駕駛
    前揭小台車，載運砂石及工人乙○○，自當時施工處所往水
    社寮車站方向行駛，其目的係為駛入水社寮車站之閒置鐵道
    ，以避開即將通過之小火車，並非因屆中午，而欲回到水社
    寮車站工寮休息等情，業經證人乙○○、證人即前揭工程模
    板工人丙○○於原審審理時結證明確（見原審卷第一百七十
    二頁至第一百七十八頁、第一百九十一頁至第二百零二頁）
    ，互核相符，可堪採認。至於證人乙○○於警訊時雖稱：我
    與被害人當時是因中午午休，要到水社寮車站休息云云（見
    相字卷第五頁背面），因與前揭證述不合，且參諸乙○○於
    警訊時關於當日施工地點之位置，亦不正確，足證證人乙○○於警訊時關於當時是要回水社寮車站休息所為之證詞，並
    無可採，應以證人乙○○及丙○○於原審所為之上開證詞為
    可採。至於行政院勞工委員會南區勞動檢查所依乙○○於警
    訊時所述，認定「本次災害屬於往返工作場所之上下班途中
    之車禍」，雖有該南區勞動檢查所九十二年三月五日勞南檢
    營字第○九二一○○二三○九號函所附災害檢查初步報告書
    一份在卷可稽（見相字卷第六十七頁至第六十九頁），但該
    事故發生時，被害人等並非上、下班時間，則該所此部分之
    認定與本院調查之事實不合，尚無可採。
  (四)至於被告雖以前開情詞置辯，但查：
    (1)按行人、車輛不得在鐵路路線、橋樑、隧道內及站區內非
      供公眾通行之處所通行，鐵路法第五十七條第二項、交通
      部九十三年三月二十五日交授管一字第○九三○○九二三
      四二號函所附「阿里山森林鐵路台車行駛暫行管理須知」
      （下稱台車行駛暫行管理須知）第一條分別定有明文（見
      原審卷第一百三十三頁）；次按車站構內違規使用小台車
      由站長依法向當地管轄派出所陳報處理，站外區域違規使
      用小台車責由各監工區區班人員或工程監工人
      員查報；在工程契約上增列工程施工不得行駛小台車；在
      各站明顯處豎立『嚴禁行駛小台車』公告；「台車行駛暫
      行管理須知」第四條前段、第五條前段及第七條亦有規定
      （見原審卷第一百三十三頁）。而觀之上開「管理須知第
      一條至第五條」之規定，已原則禁止行人、車輛在該鐵路
      路線、站區內非供公眾通行之處所通行，僅在各監工區所
      屬人員因公務上需要用小台車時，始可申請核備使用小台
      車，足見非屬各監工區所屬人員，且非因公務上之需要，
      均禁止使用小台車。再該管理須知第五條雖規定「工程契
      約上增列工程施工不得行駛小台車」，但係做為處罰、沒
      收台車及列為拒絕往來名單之依據，並非於工程契約未增
      列上開規定時，即可任由承包廠商使用小台車，是被告辯
      稱「因該契約未明明文禁止使用小台車，應可使用」云云
      ，自無足取。
    (2)被告既承包前開工程，當時又係年滿四十六歲之成年人，
      而施工地點又位阿里山鐵路附近，則對於使用小台車行駛
      在該鐵路上，將造成小台車與小火車相撞之危險，並造成
      人員之傷亡，被告理應知悉；且由證人丙○○於原審所證
      （何種情形會用「小台車」）我要確定沒有班次來時，我
      才會使用等語（見原審卷第一八四頁），足見被告既承包
      本件工程，並僱用被害人擔任工地負責人，則就工程施工
      中應避免使用小台車一節，被告即負有注意之義務，足堪
      認定。
    (3)被告既應注意前揭規定，且應注意違規利用小台車行駛在
      曲折蜿蜒之阿里山鐵路上，實有造成小台車與小火車相撞
      而致人員傷亡之危險，應即禁止被害人等使用小台車，被
      告並無不能注意之情事，竟疏未注意，貿然允許小台車行
      駛鐵路，並因而發生本件事故，其有過失甚明。
    (4)雖被告曾指示被害人須注意小台車使用之安全、按時查詢
      小火車班次時間、小火車接近前二十分鐘即須走避、緊急
      時應將小台車搬離鐵軌等情，又據證人即憶村公司派駐工
      地人員甲○○於原審審理時結證明確（見原審卷第二百十
      五頁至第二百三十頁），並有被害人記載之小火車班次時
      間表、電話通聯紀錄等件附卷可佐（見他字卷第四十七頁
      、第六十八頁至第八十五頁）；然上開路段禁止使用小台
      車，已如前述，被告同意被害人使用該小台車載運施用，
      並因而致該小台車與火車發生踫撞，而肇致本件事故，已
      有違其應注意之義務；尚難以被告有指示被害人注意小台
      車使用安全等情，即得解除上開管理須知禁止小台車行駛
      阿里山鐵路之限制規定，而據為被告有利之證據。
    (5)再被告雖辯稱案發當天不應使用小台車，被害人竟使用小
      台車載運，且該小台車只有四個輪子，於小火車前來時，
      被害人已有聽到小火車之鳴笛聲，應趕快閃避，只要將該
      小台車抬出軌道，就可避免被小火車撞及云云。但查，證
      人丙○○於原審證述該台車而要六、七人才有辦法移開、
      若來得及就將該小台車開到車站避開，若來不及就用怪手
      將台車移開、曾用怪手將該台車移開等語（見原審卷第一
      八七頁、第一九二頁、第一九九頁），而本件案發時並無
      怪手在場，因此惟一之方法是要將台車開到該車站，另該
      小台車主要在搬運一些機具、工具、攪拌混泥土，使用該
      小台車應看工作情況需要而定，當天是被害人駕駛台車，
      用台車搬砂石要去攪拌混泥土之情，又據證人丙○○證明
      在卷（見原審卷第一八三頁、一八五頁、第一九五頁起至
      一九六頁、第二○○頁至第二○一頁），則被害人當日使
      用該台車係因載運砂石，且由該台車須有至少六人才有辦
      法搬動，亦曾動用怪手將之搬離之情觀之，況且當時在該
      地工作雖有六人，但分散在離小台車二百公尺處（詳如丙○○於96年6月27日再於本院審理中之證述)，當時位於小
      台車之位置僅被害人李鴻輝及陳英鋒二人，足見該台車並
      非區區被害人及證人陳英鋒二人即可搬離而避免與該小火
      車發生碰撞，否則被害人豈有不將之搬離該軌道，反而欲
      將該小台車自施工地點駛回水社寮車站之閒置鐵道，並致
      發生本件車禍之理；再該台車既係供作載運砂石等施用材
      料到施工地點，且為被告所同意，而本件案發時又係利用
      該台車載運砂石，則被告此部分所辯「被害人只要將小台
      車搬離軌道即可避免危險」云云，自難採信。
    (6)又查，證人即嘉義林管處派駐前揭工程之監工薛廷法雖於
      原審審理時到庭結證稱：我沒看到憶村公司人員有施用小
      台車云云（見原審卷第二百十三頁）；惟證人即憶村公司
      僱請之挖土機司機戊○○到庭結證稱：林管處人員知道小
      台車的使用等語（見原審卷第二百零六頁），核與證人甲○○結證稱：林管處人員知道我們使用小台車，監工薛廷
      法也知道，我們已使用三個多月等語在卷（見原審卷第二
      百三十一頁、第二百三十二頁）；徵諸小台車平常停放在
      水社寮車站站區、小台車係以往返方式閃避小火車、小台
      車之使用載運情形、使用期間長達數月等情，堪信證人戊○○、甲○○證稱林管處相關人員（含監工）應當知悉前
      揭違規使用小台車行駛阿里山鐵路之情，應可信採。證人
      薛廷法上開所證並無足取，但林管處人員是否知悉被告等
      人使用小台車一節，對被告是否因而不負前開注意義務，
      並無影響，即被告並不因而解除前開注意義務，並據為被
      告有利之證據，併此說明。
    (五)復查，被害人曾參加中國生產力中心舉辦之營造業勞工安
      全衛生管理員訓練班，訓練期滿，成績合格，此有結業證
      書影本一紙附卷可佐（見他字卷第四十六頁）；則被害人
      對於勞工安全衛生事宜當有較一般人為高之專門知識，當
      應知悉使用小台車之前揭危險性，而應注意不得在阿里山
      鐵路沿線使用小台車，以避免與小火車發生踫撞，致人員
      傷亡之風險；再被害人係憶村公司派駐工地之現場負責人
      ，依前揭工程契約書第九條第八項第二款、第四款之規定
      ，乃全權代表廠商駐場，率同員工處理工地管理（含「工
      人、材料、機具、設備及施工裝備之管理」、「公共安全
      之維護」）及工程推動（含「交通維持計劃之研擬、申報
      」）等事項，負責人員、機具之安全；被害人因而每日查
      詢小火車班次時間，並負責處理小火車接近前之小台車、
      人員走避方式等情，亦經證人乙○○、丙○○、戊○○及
      甲○○於原審審理時結證在卷，並有前開小火車班次時間
      表、電話通聯紀錄可憑。依此，被害人既擔任工地負責人
      ，即應注意前揭規定及危險情形，又無不能注意情事，竟
      疏未注意，利用小台車行駛鐵路，終致本件車禍，足認被
      害人有疏於注意不得使用該小台車之規定，而就本件事故
      之發生與有過失，亦足可認定。又本件事故發生當日，被
      害人腳部原即受傷，走路不方便之情，雖經證人乙○○及
      丙○○於原審審理時結證屬實（見原審卷第一百五十九頁
      ），但此尚無證據足證被害人於本件事故發生當時，無法
      跳車避難；但被害人是否可跳車避難，與被告或被害人就
      本件事故發生均有過失，均不生影響，附為說明。
    (六)【被告之過失行為與被害人之死亡結果間，具有相當因果
      關係】。
      (1)繼按對於一定結果之發生，法律上有防止之義務，能防
        止而不防止者，與因積極行為發生結果者同，刑法第十
        五條第一項定有明文。末按因果關係乃指行為與結果間
        必要之原因與結果之連鎖關係；又刑法上之過失，其過
        失行為與結果間，在客觀上有「相當因果關係」始得成
        立。所謂「相當因果關係」，係指依經驗法則，綜合行
        為當時所存在之一切事實，為客觀之事後審查，認為在
        一般情形下，有此環境、有此行為之同一條件，均可發
        生同一之結果者，則該條件即為發生結果之相當條件，
        行為與結果即有相當之因果關係。反之，若在一般情形
        下，有此同一條件存在，而依客觀之審查，認為不必皆
        發生此結果者，則該條件與結果不相當，不過為偶然之
        事實而已，則其行為與結果間即無相當因果關係（最高
        法院七十六年台上字第一九二號判例參照）。
      (2)被告自允許使用小台車行駛於小火車鐵軌之時起，即創
        造此一高度危險之環境，被告對之即負有避免危害發生
        之絕對義務（包括即時禁止行駛小台車以解除此危險狀
        態），且該等解除危險狀態之注意義務，不因被害人等
        使用小台車之時起至本件事故發生前之三個多月間，均
        未曾發生小台車與小火車相撞事故，即謂因果關係另因
        被害人或林管處員工之行為而中斷。又違規使用小台車
        於曲折蜿蜒之森林小火車鐵道上，在通常情形下，極易
        造成小台車與小火車相撞事故，致使人員傷亡之結果，
        此觀諸前揭鐵路法及「台車行駛暫行管理須知」禁止小
        台車行駛鐵路之規定即明，是被告既疏於注意防止違規
        使用小台車，且被害人確因本件事故死亡，則被告之過
        失行為與被害人之死亡結果間，具有相當因果關係，至
        為灼然。
     (七)至於最高法院96年4月26日96台上字第2250號發回意旨略
       以：
　　　(1)原判決以被告同意並購置小台車供被害人及上開工地其
        他人員，於阿里山鐵路使用，違反鐵路法第五十七條第
        二項及「阿里山森林鐵路台車行駛暫行管理須知」禁止
        違規使用小台車之不作為義務規定，而創造一高度危險
        環境，因認其就與該違規使用小台車行為間有相當因果
        關係之一切法益損害結果，均負有絕對避免其發生之義
        務，致疏未論述本件被害人發生事故死亡之結果，是否
        為被告所能注意防止而不防止，遽而為不利於被告之判
        斷，顯有判決理由不備之違背法令云云。
      (2)事故當天被害人是否循例依上訴人之指示確實查明當天
        之火車經過時間？事故當天被害人等臨上車前聞及小火
        車聲響，斯時被害人等搭上小台車，是否合於上開提前
        走避之要求？若與之有違，其原因及與事故間之因果關
        係如何？是否上訴人所能預見而得加以防止云云?
        【上開(1)(2)經查】：本件既不能使用具有高度危險之小
        台車於森林鐵路上行駛，被告當時身為憶村公司之負責
        人，既然以違反鐵路法第五十七條第二項及「阿里山森
        林鐵路台車行駛暫行管理須知」禁止之規定，仍擅自使
        用，則被告違反禁止規定於先，自當承擔日後因使用小
        台車所發生之一切責任，應無所謂發生李鴻輝因使用小
        台車與小火車發生碰撞後死亡之結果，被告能否注意防
        止而不防止之問題。
      (3)原判決援引證人丙○○於第一審所證上開小台車需合六
        、七人之力，始能移離火車軌道等語，資以認定該小台
        車非區區被害人與乙○○二人即可搬離，並據而推論本
        件事故發生時，將小台車開至水社寮車站，係避開火車
        之唯一方法。然丙○○同時亦陳明當時除被害人外，尚
        有六人亦在現場工作（第一審卷第一九九頁），另證人
        乙○○、戊○○則分別證稱移動該小台車需四、五人或
        至少三人（第一審卷第一六四、二０九頁），證人甲○○則稱該小台車空車時二人即可搬離，載有箱子時須四
        人方可將之搬離軌道等語（第一審卷第二二０、二二五
        、二二六頁），核均與原判決上開認定，似不相侔云云
        。
        【此部分經查】：本院於96年6月27日再傳訊證人丙○○到庭證述結果如下：
　　　　法官　問：小台車如果在鐵路行駛，幾個人才能把小台
　　　　　　　　  車搬開？
　　　　丙○○答：差不多要六個人。
　　　　法官　問：如果那天有聽到小火車的聲音，李鴻輝及陳
　　　　　　　　  英峰是否能把小台車搬離阿里山鐵路？
　　　　丙○○答：沒有辦法。
　　　　法官　問：甲○○曾說二個人可以把小台車搬開，對此
　　　　　　　　  有何意見？
　　　　丙○○答：那麼重應該是沒有辦法，有搬過是六個人比
　　　　　　　　  較恰當。
　　　　法官　問：當天李鴻輝為何不跳車，你知不知道這個原
　　　　　　　　  因？
　　　　丙○○答：出事地點是一個大轉彎，李鴻輝在駕駛座要
　　　　　　　　　跳車有困難，乙○○因為是坐在平台上，一
　　　　　　　　  滾就可以滾下小台車。
　　　　法官　問：平常你們老闆丁○○有沒有到工地？
　　　　丙○○答：我沒有遇到過。
　　　　審判長問：本件發生時你和李鴻輝、乙○○及三個板模
　　　　　　　　  工，你們工作地點是不是在一起？
　　　　丙○○答：發生的時侯，我們離李鴻輝很遠了。
　　　　審判長問：那個時侯你們六個人離小台車停車地點有多
　　　　　　　　　遠？
　　　　丙○○答：我工作地點離小台車大概二百公尺。
        如依證人丙○○到庭之證述以觀，如果當天由在二百公
        尺範圍內工作之人員合力將小台車搬離鐵還來得及等情
        ，惟本件既係被告先違反小台車禁止行駛於森林鐵路上
        於先，已如上述，縱當時應可召喚在小台車離二百公尺
        附近工作之人員將小台車搬離，但當天並未做此動作云
        云，但若被告遵守鐵路法第五十七條第二項及「阿里山
        森林鐵路台車行駛暫行管理須知」禁止違規使用小台車
        之規定，即無本件發生被害人李鴻輝死亡之結果，因此
        不管該小台車是否係由二人或六人可搬離，被告丁○○
        明知使用小台車會發生碰撞之危險而仍使用，其應負過
        失之責任甚明。
    (八)綜上，被告對於本件被害人死亡之發生既有過失，且被害
      人之死亡與被告該等過失行為間具有相當因果關係，雖然
      被害人亦與有過失，均如前述，然此尚不能解免被告應負
      之過失責任，被告前揭所辯，顯係事後卸責之詞，均不足
      採信。本件事證明確，被告犯行堪以認定。
三、查被告丁○○於本件行為時既係憶村公司之負責人，承包嘉
    義林管處之前開工程，自係從事業務之人，因前開過失行為
    ，致被害人死亡，核被告所為，係犯刑法第二百七十六條第
    二項之過失責任。
四、【新舊法比較】：
  (一)易科罰金：被告行為時刑法第41條前段規定：「犯最重本刑
    為5年以下有期徒刑以下之刑之罪，而受6個月以下有期徒刑
    或拘役之宣告，因身體、教育、職業、家庭之關係或其他正
    當事由，執行顯有困難者，得以（銀元）1元以上3元以下折
    算1日，易科罰金。」又依刪除前罰金罰鍰提高標準條例第2
    條前段規定，就其原定數額提高為100倍折算1日，經此折算
    後，易科罰金之折算標準應以銀元300元即新臺幣900元折算
    1日。惟修正後刑法第41條第1項前段則規定：「犯最重本刑
    為5年以下有期徒刑以下之刑之罪，而受6個月以下有期徒刑
    或拘役之宣告者，得以新臺幣1000元、2000元或3000元折算
    1日，易科罰金」，經比較後，舊法之易科罰金折算標準較
    低，對被告較有利，應適用舊法。
  (二)緩刑：緩刑之修正，其變動影響被告之刑罰法律效果，屬於
    新修正刑法第二條第一項之「法律變更」。按被告未曾犯罪
    受有期徒刑宣告（有臺灣高等法院被告全國前案紀錄表在卷
    可憑），不論依修正前後刑法第七十四條規定，均得宣告緩
    刑。然從撤銷緩刑規定的角度而言，九十四年二月二日修正
    公布之刑法放寬撤銷緩刑事由，對被告較為不利，但是從新
    刑法施行法第六條之一可知，不論緩刑宣告係在新法施行前
    而適用舊法為之，或新法施行後適用新法為之，皆得依新法
    規定撤銷緩刑，故就撤銷緩刑而言，沒有新舊法何者較有利
    或不利之比較問題。但是新刑法第七十四條第二項得命被告
    履行負擔，同條第四項緩刑效力不及於從刑及保安處分，而
    舊刑法被告不需履行負擔且緩刑之效力及於主刑及從刑，整
    體比較之下，依新刑法第二條第一項前段，應適用行為時法
    律，即舊刑法緩刑之規定，較有利於被告。
　(三)關於罰金刑貨幣單位由銀元修正為新臺幣之法律適用，因九
  　十五年七月一日修正公布施行之刑法施行法第一條之一增訂
    「（第一項）中華民國九十四年一月七日刑法修正施行後，
    刑法分則編所定罰金之貨幣單位為新臺幣。（第二項）九十
    四年一月七日刑法修正時，刑法分則編未修正之條文定有罰
    金者，自九十四年一月七日刑法修正施行後，就其所定數額
    提高為三十倍。但七十二年六月二十六日至九十四年一月七
    日新增或修正之條文，就其所定數額提高為三倍」，為罰金
    罰鍰提高標準條例第一條前段之特別規定，經查刑法第二百
    七十七條第一項、第三百零五條、第三百零九條第一項自七
    十二年六月二十六日（即罰金罰鍰提高標準條例修正公布日
    ）迄今未修正，其罰金之法定刑各為「一千元」、「三百元
    」、「三百元」（貨幣單位均為「銀元」），再依罰金罰鍰
    提高標準條例第一條前段規定罰金刑提高十倍各為「銀元一
    萬元」、「銀元三千元」、「銀元三千元」，依現行法規所
    定貨幣單位折算新台幣條例規定折算各為「新臺幣三萬元」
    、「新臺幣九千元」、「新臺幣九千元」；又於刑法施行法
    第一條之一施行日（即九十五年七月一日）後，刑法所定罰
    金之貨幣單位改為「新臺幣」，就其所定數額提高三十倍，
    亦各為「新臺幣三萬元」、「新臺幣九千元」、「新臺幣九
    千元」，是刑法施行法第一條之一施行後，罰金刑貨幣單位
    雖有「銀元」、「新臺幣」之更異，惟適用結果之罰金額度
    則無二致，就罰金法定刑提高之「刑罰權規範內容」並無利
    或不利變更，自不生新舊法之比較問題，惟應適用具特別法
    性質之刑法施行法第一條之一規定。
　(四)被告行為後，刑法第三十三條第五款關於「罰金：一元以上
  　」規定，修正公布為「罰金：新臺幣一千元以上，以百元計
    算之」，刑法法定本刑中列有罰金刑者，其法定最低度罰金
    刑因之提高，涉及科刑規範變更，自有新舊法比較必要（最
    高法院九十五年第八次刑事庭會議決議參照），比較結果，
    以舊法有利於行為人，是前開三罪關於罰金刑部分，應適用
    舊法定其法定刑為有利。
五、原審以被告丁○○罪證明確，因予論罪科刑，並量處有期徒
    刑肆月，如易科罰金，以參佰元折算壹日，固非無見。惟查
    ：（一）本件事故發生地點並非係工作場所，僅係往返工作
    場所之途中所生之事故，自非屬勞工安全衛生法第二十八條
    第二項所規範之職業災害（詳後），原審認該事故現場為雇
    主所提示，使本件被害人履行契約提供勞務之「就業場所」
    ，且亦屬於被害人往返小台車時，所能支配、管理之「工作
    場所」，顯有未當。（二）又有關易科罰金之折算標準，業
    經於96年7月1日修正施行，原審未及比較新舊法，亦有未洽
    。被告上訴否認犯罪，並以前揭情詞指摘原判決不當，並無
    理由；另檢察官上訴以被告未與被害人家屬達成和解，原審
    量刑過輕，而指摘原判決不當，惟查被害人就本件事故之發
    生亦與有過失，檢察官僅以被告未與被害人家屬達成和解，
    而指摘原判決不當，亦無理由。惟原判決既有上開可議之處
    ，自屬無可維持，應由本院予以撤銷改判。爰審酌被告前無
    不良之前科紀錄，素行尚稱良好、其為圖施工之方便，擅自
    同意使用小台車致生本件事故，其與被害人過失之程度、被
    害人因本件事故致生死亡之結果、被告並於96年3月30日與
    被害人家屬成立和解 (有嘉義市西區調解委員會調解筆錄附
    於本院卷足稽)，及被告犯後之態度等一切情狀，量處如主
    文第二項所示之刑，並諭知易科罰金之折算標準，以資儆懲
    。查被告未曾受有期徒刑以上刑之宣告，有卷內前科表可查
    ，又其於96年3月30日已與被害人家屬成立調解，共賠償被
    害人家屬新台幣三百一十萬八千九百三十元，並有嘉義市西
    區調解委員會調解筆錄附於本院卷足稽，被告經此偵審教訓
    ，應知警惕諒無再犯之虞，而本件被告之過失責任亦非重大
    ，本院認所宣告之刑，以暫不執行為適當，併諭知緩刑參年
    ，以勵自新。
六、按勞工安全衛生法第二條第四項所稱「就業場所」，係指於
    勞動契約存續中，由雇主所提示，使勞工履行契約提供勞務
    之場所；又同法第二十八條第二項所稱「工作場所」，係指
    就業場所中，接受雇主或代理雇主指示處理有關勞工事務之
    人所能支配、管理之場所；勞工安全衛生法施行細則第三條
    第一項、第二項分別著有規定。查被害人於本件事故發生當
    時，係駕駛前揭小台車，自施工處所往水社寮車站方向行駛
    ，其自的係為駛入水社寮車站之閒置鐵道，避開即將通過之
    小火車，且被害人等平常亦以此等方式閃避小火車；而小台
    車之所以停放在該閒置之鐵道，係因該地方沒有在使用，不
    會影響小火車之行駛，又據被告於本院前審審理時供明在卷
    （見本院前審九十三年九月一日審判筆錄），足見該處係被
    告為求施工之方便，所臨時尋找之地方，並非林管處或其他
    有權責之單位提供供被告施工之相關處所；而本件事故發生
    地點又係往返工作場所途中之車禍，自非屬【處理有關勞工
    事務之人所能支配、管理之工作場所】，亦非屬安全衛生法
    第二十八條規範之職業災害，足可認定。即本件經本院再向
    行政院勞工委員會南區勞動檢查所函詢結果，亦為同此認定
    ，此有該所九十三年七月二十一日勞南檢營字第○九三一○○八一四五號函附於本院卷足憑，從而本件自無該當勞工安
    全衛生所第三十一條第一項之構成要件；且此部分亦未經檢
    察官提起公訴，爰併此明。
據上論結，應依刑事訴訟法第三百六十九條第一項前段、第三百
六十四條、第二百九十九條第一項前段，刑法第二條第一項、第
二百七十六條第二項、第四十一條第一項前段（修正前）、第七
十四條第一款 (修正前)，刑法施行法第一條之一，罰金罰鍰提
高標準條例第二條（刪除前），判決如主文。
本案經檢察官李傳來到庭執行職務。
中　　華　　民　　國　　96　　年　  7　　 月　   4　  日
                  刑事第五庭　審判長法　官  楊明章
                                    法　官  戴勝利
                                    法　官  顏基典
以上正本證明與原本無異。
如不服本判決，應於收受本判決後十日內向本院提出上訴書狀。
其未敘述上訴理由者並得於提起上訴後十日內向本院補提理由書
狀（均須按他造當事人之人數附繕本）「切勿逕送上級法院」。
　　　　　　　　　　　　　　　　　　書記官  呂嘉文
中　　華　　民　　國　　96　　年　　7 　　月　　4 　　日
【附錄】本判決論罪科刑法條：
附錄法條：
刑法第二百七十六條第二項：從事業務之人，因業務上之過失犯
前項之罪者，處五年以下有期徒刑或拘役，得併科三千元以下罰
金。
